臺灣高等法院民事裁定
110年度抗字第1371號
抗  告  人  國立海洋科技博物館

法定代理人  陳素芬  
抗  告  人  教育部  
法定代理人  潘文忠  
共同代理人  陳紹倫律師
            馬惠美律師
相  對  人  慶陽海洋企業股份有限公司



法定代理人  陳慶男  

上列當事人間請求塗銷地上權等事件，抗告人對於中華民國110
年10月18日臺灣臺北地方法院裁定（109年度重訴字第966號），
關於核定訴訟標的價額部分，提起抗告，本院裁定如下：      
    主  文
原裁定關於核定訴訟標的價額部分廢棄。
本件訴訟標的價額核定為新臺幣貳億伍仟捌佰陸拾壹萬參仟壹佰
元。
抗告費用由相對人負擔。
    理  由
按訴訟標的之價額乃法院應依職權調查核定之事項，不受當事
  人主張之拘束。核定訴訟標的之價額，以起訴時之交易價額為
  準；無交易價額者，以原告就訴訟標的所有之利益為準；因地
  上權、永佃權涉訟，其價額以1年租金15倍為準，無租金時，
  以1年所獲可視同租金利益之15倍為準，但如1年租金或利益之
  15倍超過其地價者，以地價為準；以一訴主張數項標的者，其
  價額合併計算之，但所主張之數項標的互相競合或應為選擇者
  ，其訴訟標的價額，應依其中價額最高者定之。此觀民事訴訟
  法第77條之1第1項、第2項、第77條之4、第77條之2第1項之規
  定自明。
本件抗告人即先位原告國立海洋科技博物館、備位原告教育部
  （下合稱抗告人，分稱海科館、教育部）於原法院提起主、客
  觀預備合併訴訟，主張海科館、教育部前依序與相對人慶陽海
  洋企業股份有限公司簽立「海科館興建營運移轉（OT+BOT案)
  興建營運契約」、「海科館之海洋生態展示館及附屬設施地上
  權設定契約」（下依序稱系爭興建營運契約、系爭地上權契約
  ），並於系爭地上權契約第11條記載教育部就該契約約定執行
  事項授權由海科館執行之。嗣相對人於興建期間因有諸多違約
  情事，海科館於民國106年12月13日依系爭興建營運契約第16.
  2.2條第2至3項、第17.2.2條、第17.3條等約定終止契約，依
  同約第17.4.1條約定系爭地上權契約亦一併終止。故均依系爭
  地上權契約第5條、第6條之約定，聲明請求：㈠相對人應將基
  隆市○○區○○段0地號土地（下稱系爭土地）上如附表所示之地
  上權（下稱系爭地上權）登記塗銷，並負擔塗銷費用（下稱第
  ㈠項聲明）。㈡相對人應將系爭土地暨其上（附合）之結構物（
  下稱系爭結構物)返還予海科館（下稱第㈡項先位聲明）。另主
  張如相對人於第一審言詞辯論終結前不能履行系爭興建營運契
  約第4.5.7、11.1、11.5.3、11.5.4條及系爭地上權契約第6條
  所定於各該契約終止後應除去土地上一切負擔及占用之義務，
  則依民法第227條第1項、第226條第1項、第213條之規定，備
  位請求：相對人應將系爭土地返還予海科館，並將前開土地上
  之占用物（下稱系爭占用物，與系爭結構物同）拆除遷空以回
  復原狀（下稱第㈡項備位聲明）等語（見原法院卷㈢第297頁、
  卷㈣第10至11頁、本院卷第68至70頁）。而查：
1.關於第㈠項聲明部分：抗告人主張依系爭地上權契約第5條：「
  辦理地上權設定登記、變更登記或塗銷登記之所有相關費用（
  包括但不限於規費、罰鍰、代書費等），均由乙方（即相對人
  ）負擔」、第6條「本契約期限屆滿或期前終止時，乙方應於
  甲方（即教育部）指定期限內，除去地上權所設定之一切負擔
  及第三人占用、配合甲方辦理地上權之塗銷登記，並將本標的
  （即系爭興建營運契約第6.2條所述範圍之土地）返還甲方」
  之約定內容，請求相對人塗銷地上權登記並負擔塗銷費用，此
  部分核屬因地上權涉訟，其訴訟標的價額應以1年租金15倍為
  準，如前揭數額超過地價者，則以地價為準。又系爭地上權契
  約第3.1條第2項約定興建期間按土地公告地價1%計收租金，系
  爭地上權設定之面積為11,597平方公尺，108年12月間起訴時
  之公告地值為每平方公尺新臺幣（下同）8,400元（見原法院
  卷㈣第73頁），故以1年租金之15倍計算為1,461萬2,220元（計
  算式：〈11,597×8,400×1%=974,148〉×15=14,612,220），未逾
  斯時之地價（計算式：11,597×公告現值22,300元/㎡=2億5,861
  萬3,100元；見原法院卷㈣第73頁），故此部分應以1,461萬2,2
  20元計算。
2.關於第㈡項先位聲明部分：抗告人依系爭地上權契約第6條及第
  11條約定，請求相對人返還該地上權設定之標的即系爭土地予
  海科館，此部分可認係因地上權之約定內容涉訟，其訴訟標的
  價額應以前述年租金15倍，即1,461萬2,220元計算。至於抗告
  人另依民法附合之規定，相對人於前述土地上興建之系爭結構
  物應一併返還（見本院卷第68頁），難認屬前揭地上權契約約
  定之內容，應按抗告人就此部分請求所得之利益（即系爭結構
  物之交易價值）計算。兩造前委請第三人新北市建築師公會鑑
  定結果認定此部分（即鑑定報告資產名稱㈡）於107年6月間之
  價值為9,270萬2,666元（見本院卷第54、69頁），此與本件起
  訴時間尚屬相近，其價值應無巨幅波動，而可採為此項標的核
  定價額之依據，故兩者之訴訟標的價額即為1億0,731萬4,886
  元（計算式：14,612,220+92,702,666=107,314,886）。
3.關於第㈡項備位聲明部分：抗告人主張相對人不能履行系爭興
  建營運契約第4.5.7條：「乙方（即相對人）承諾返還土地予
  甲方時，應無條件配合塗銷地上權之登記」、第11.1條：「本
  契約提前終止時，除本契約或法令另有規定者外，乙方應將本
  案之移轉與返還標的…移轉與返還予甲方（即海科館）或甲方
  指定之第三人」、第11.5.3條：「乙方依本章規定移轉與返還
  予甲方之資產，除雙方另有協議外，乙方應擔保該資產於移轉
  與返還予甲方時並無權利瑕疵…。」、第11.5.4條：「乙方於
  資產移轉與返還予甲方或其指定之第三人前，應塗銷或排除該
  資產所存在之全部負擔…。」及前述系爭地上權契約第6條所定
  之義務，故依民法第227條第1項、第226條第1項、第213條等
  不完全給付之規定請求相對人返還系爭土地，並將系爭占用物
  拆除遷空以回復原狀，前述請求難認純係因地上權之約定而涉
  訟，自應按抗告人就此項請求所能獲得之利益（即系爭土地交
  易價值）計算。又系爭土地之交易價值（即地價）為2億5,861
  萬3,100元，業如前述，故此項請求應以2億5,861萬3,100元計
  算。
4.又抗告人起訴主張之數項標的雖不相同，惟其最終目的乃在除
  去系爭土地之負擔，並取回該土地之管領與使用，自經濟上觀
  之，其訴訟目的一致，不超出上開終局標的範圍，且第㈡項先
　、備位聲明所為之請求，互相競合，故核定訴訟標的價額時，
  應依其中價額最高者（即第㈡項備位聲明）定之。是依前開說
  明，本件訴訟標的價額即應核定為2億5,861萬3,100元。
從而，原裁定核定其價額為3億6,296萬9,283元，即有未恰，抗
  告意旨指摘原裁定此部分為不當，聲明求予廢棄，為有理由。
  爰由本院將原裁定此部分予以廢棄，並裁定如主文第二項所示
  。至原裁定核定訴訟標的價額部分既經廢棄，該命補繳裁判費
  超逾部分即失所附麗，附此敘明。
據上論結，本件抗告為有理由，爰裁定如主文。　
中　　華　　民　　國　　110 　年　　12　　月　　16　　日
                  民事第七庭    
                      審判長法  官  李昆霖
                            法  官  譚德周
                            法  官  林翠華
正本係照原本作成。
本裁定除以適用法規顯有錯誤為理由外，不得再抗告。如提起再
抗告，應於收受送達後10日內委任律師為代理人向本院提出再抗
告狀。並繳納再抗告費新臺幣1千元。
中　　華　　民　　國　　110 　年　　12　　月　　16　　日
　　　　　　　　　　　　　  書記官  黃文儀　　　　　　　　　　　　　　
附表：
     地號 地上權人           地上權登記事項 基隆市○○區○○段0地號土地 慶陽海洋企業股份有限公司 登記次序：1 收件年期：101年 登記日期：101年8月29日 登記原因：設定 權利範圍：全部 設定權利範圍：11,597平方公尺 證明書字號：101信他字第001698號 其他登記事項：本土地由教育部以設定地上權方式，提供慶陽海洋企業股份有限公司興建「海洋生態展示館及附屬設施等」